【裁判字號】    94,訴,813
【裁判日期】    950124
【裁判案由】    土地增值稅
【裁判全文】
高雄高等行政法院判決
                                九十四年度訴字第八一三號
                            民.
原      告  甲○○
訴訟代理人  王正宏  律師
被      告  臺南縣稅捐稽徵處
代  表  人  乙○○處長
訴訟代理人  丙○○
            丁○○
上列當事人間因土地增值稅事件，原告不服台南縣政府中華民國
九十四年八月十五日府行法字第０九四０一一０六四一號訴願決
定，提起行政訴訟。本院判決如下：
    主  文
原告之訴駁回。
訴訟費用由原告負擔。
    事  實
甲、事實概要:
緣原告出售如附表所列系爭土地，向被告申報土地移轉現值，業
經被告核定土地增值稅為新台幣（下同）零元，惟被告嗣經查獲
原告係利用系爭土地與附表所列免稅之農地，與附表所列共有人
取巧安排形成共有關係（其土地共有及分割情形均詳如附表），
復以共有物分割增減數額在公告土地現值一平方公尺單價以下，
依財政部民國（下同）八十一年七月六日台財稅第八一０二三八
七三九號函釋，准免由當事人提出共有物分割現值申報之規定，
逕向地政單位辦理共有物分割登記由原告取得系爭土地，同時藉
由共有物分割改算地價相關規定，墊高系爭土地所登記之前次移
轉現值，致系爭土地再移轉時，依地政機關分割改算地價後登記
之前次移轉現值計算漲價總數額結果，因無漲價導致土地增值稅
為零元。被告乃依據財政部九十三年八月十一日台財稅字第０九
三０四五三九七三０號令規定，以系爭土地分割前之前次移轉現
值計算土地漲價總數額，對原告補徵土地增值稅四、０一四、五
九八元。原告不服，申請復查，未獲變更，提起訴願，亦遭決定
駁回，遂提起本件行政訴訟。
乙、兩造聲明：
一、原告聲明求為判決：
(一)訴願決定及原處分（含復查決定）均撤銷。
(二)訴訟費用由被告負擔。
二、被告聲明求為判決：
(一)原告之訴駁回。
(二)訴訟費用由原告負擔。
丙、兩造之爭點：
一、原告起訴意旨略謂：
(一)經查，正如訴願決定書理由所記載「是我國土地增值稅之課
    徵，應以土地所有權人因土地所有權之移轉而受有利益（有
    所得）為前提要件，於土地所有權人因土地移轉而受有利益
    時，再就其所受利益中非因勞力投施之土地增值部分課以土
    地增值稅」（訴願決定書第六至七頁）本件系爭共有物之分
    割，原告並非系爭土地之完全之土地所有權人，係因土地分
    割而依地政單位依各共有人之應有部分比例，計算各自應取
    得之土地價值而分割單獨取得所有權。換言之，分割前之土
    地漲價之利益是全體共有人所獲得，並且隨著公告現值之每
    年公布，在地政機關土地分割計算標準中，已經將土地漲價
    後之公告現值作為分配之依據，是以，就數筆共有土地中持
    有漲價數額較高土地之共有人，在土地分割之計算中，已因
    土地漲價數額導致有較高之分配價值。由上開說明可知，所
    謂各該共有「土地漲價之利益」已經在土地分割過程中，分
    配與各共有人，所以，各共有人雖單獨取得系爭土地之所有
    權，但並非完全取得「因土地移轉而受有利益」之人，是以
    ，本件原告雖於分割後取得市價較高之土地，但是，這是基
    於各應有部分土地之交換而來，原告既非自始即完全持有該
    土地，當無所謂於分割前之前次移轉現值為基準而因土地移
    轉而受有利益之情事。
(二)本件被告以財政部九十三年八月十一日台財稅字第０九三０
    四五三九七三０號解釋函令作為課稅之依據，實有違租稅法
    律主義、人民信賴保護以及稅捐稽徵法第一條之一規定，詳
    細說明如下：按納稅之本質，係國家依法律規定對人民所課
    徵之金錢給付，故國家課稅權之行使，主要係涉及人民財產
    權之限制。憲法第十九條規定人民有依法率納稅之義務，旨
    在揭示「租稅法律主義」，司法院釋字第二一七號解釋其憲
    法內涵「係指人民僅依法律鎖定之納稅主體、稅目、稅率、
    納稅方法及納稅期間等項而負繳稅之義務」。本件行政機關
    所發布的財政部九十三年八月十一日台財稅字第０九三０四
    五三九七三０號令，既屬限制人民權利之函令，自應有稅法
    之依據或稅法之明文授權，然查，上開函令僅是行政機關之
    片面意見，實不合租稅法律主義之要求。稅捐稽徵法第一條
    之一規定財政部依本法或稅法所發佈之解釋函令，對於據以
    申請之案件發生效力。但有利於納稅義務人者，對於尚未核
    課確定之案件適用之。本條是適用從新從輕原則。是以，本
    件財政部九十三年八月十一日台財稅字第０九三０四五三九
    七三０號令縱令是被認為是屬於稅捐稽徵法第一條之一所稱
    之解釋函令，則依該條條文規定必須是有利於納稅義務人者
    ，才能對尚未核課確定之案件予以適用，則本件原告早已經
    被告核課確定無誤並且已經繳納稅款完畢，所以，當不得再
    另外以其他不利於納稅義務人之解釋函令來對已經核課確定
    之案件進行核課。而被告卻又改以核課期間尚未超過為由，
    主張應適用財政部前開函釋，當無理由。
(三)按我國稅法對於稅捐規避並無一般性否認規定，僅於個別稅
    法中散見幾個否認稅捐規避之條文，是以，在憲法第十九條
    規定人民有依「法律」納稅之義務之規定下（其反面解釋即
    是無法律，無納稅義務），我國稅法體系既欠缺否認稅捐規
    避的法律規定，當不應以稅捐規避為由否認人民之法律行為
    而予以課稅，日本稅法學者金子宏認為「在租稅法律主義之
    下，欠缺法律之根據之情形，欲承認稅捐行政機關享有權限
    將當事人所選擇之法律上形式，糾正轉換為通常所使用之法
    律上形式，而對應於此，當作已經具備課稅要件來加以處理
    ，實有困難。且稅捐行政機關也罷，法院也罷，對於稅捐規
    避否認之要件或基準之設定問題，勢將背負著極端複雜而無
    法解決之負擔（例如，在設定地上權，與此同時，接受鉅額
    融資之情形，就融資金額佔土地之時價之何種比例以上時，
    可加以否認？即使僅僅考慮此種問題，行政機關以及法院即
    面臨強烈之糾紛苦鬥，至為明顯）。因此，在無法律根據之
    範圍內，於理論上及實務上，似宜解釋為稅捐規避行為之否
    認，乃為法所不許，較為妥當。固然，此一解釋並非意指立
    法上亦應容許稅捐規避行為，對於各種新之稅捐規避類型產
    生時，立法機關似應迅速加以對應，並制定個別之否認規定
    ，以謀求問題之解決」（參見金子宏著，租稅法，第二版，
    第一一二頁；金子宏著蔡宗羲譯，租稅法，第九十五頁），
    我國稅法學者陳敏亦認為「租稅規避原係利用法律漏洞，基
    於法治國家之租稅法定原則，自不得將設定租稅負擔之稅法
    規定，延伸適用於法律文義所不及之事件，否則即違反禁止
    類推適用之原則」（陳敏著租稅課徵與經濟事實之掌握）所
    以，在我國未制訂稅捐規避否認之一般規定，或未於土地增
    值稅法中特別規定稅捐規避否認之情形下，實難以稅捐規避
    之理由對於行為人之法律行為加以否認而予以課稅。
(四)本件共有土地係農地與建地之共有土地進行分割，農地並非
    免徵而是得申請不課徵土地增值稅，日後移轉與第三人時仍
    可能申請課徵土地增值稅，因此，並無造成稅基減少之疑慮
    ，說明如下：誠如被告在其本身答辯狀所提及有關農地因相
    關法規之修改，可以開放自由買賣，其流通性與一般土地已
    無差異，所有權之移轉所獲得漲價利益，已無免徵土地增值
    稅之必要，故於八十九年一月二十六日修正為得申請不課徵
    土地增值稅。換言之，農地並非免徵土地增值稅的土地，只
    是可得申請不課徵土地增值稅。所以，該農地部分之土地增
    值稅之稅基部分應屬尚未實現之稅捐客體。被告主張原告利
    用農業用地不課徵土地增值稅之規定取巧操作，透過共有土
    地之分割而墊高應稅土地之前次移轉現值云云，應有誤會。
(五)就共有物之分割而言，原告僅是取得由地政機關按共有應有
    部分比例所分配之同等價值之土地，並無因此取得所謂土地
    移轉之「實現利得」。查共有土地之前次移轉現值，因應共
    有土地之分割應為如何之調整，乃屬地政機關之權責，原告
    並無權加以干預或影響。自無所謂利用共有物分割進行取巧
    安排之問題。再者，共有土地之分割，既然是依照各共有人
    之應有部分以及土地之價值比例進行分割，而地政機關亦基
    於同等精神進行現物之分割，則顯然地，原告取得系爭建地
    部分乃是屬於依其所共有持分比例之合理分配。倘各共有人
    間原先在地政機關之分配下，得到了依其持分比例之等價值
    比例之土地分配，之後卻因為要進行移轉與第三人，即產生
    建地部分不得依照地政機關調整後之前次移轉現值之不合理
    之情形，是以，各共有人間取得建地之共有人，原先基於地
    政機關之調整前次移轉現值而取得在該調整前次移轉現值之
    前提下之建地土地，卻在再次移轉予第三人之時，反而使其
    原先所相信公平分配之土地分割狀況受到影響，蓋僅因土地
    分割才取得建地之共有人，卻要承擔其土地分割前建物之漲
    價利益，實難認為屬公平合理。末查，共有土地之分割，係
    針對各共有人之應有部分進行分配，但是，土地增值稅之課
    徵卻是針對個別土地之增值進行課徵漲價之利益，然而，本
    件原告很清楚地是基於分割調整後之土地公告現值之價值標
    準來分配到該建地，所以，對於原告而言，分割前之漲價利
    益（即按調整後之前次移轉現值）早已經在土地分割過程中
    經地政機關之考量而落實於各共有人之土地持分分配計算中
    ，就原告而言，該建地土地之漲價利益在共有物分割前是由
    各共有人所共同實現，而非原告一人單獨所實現。至於在共
    有土地分割後土地漲價利益才是由原告一人所單獨實現，是
    以，本件原告並無被告所指稱實現土地漲價之利益，當不應
    遭補徵土地增值稅。綜上說明，原告之主張為有理由，請鈞
    院判決如訴之聲明。
二、被告答辯意旨略謂：
(一)土地稅法第二十八條前段規定：「已規定地價之土地，於土
    地所有權移轉時，應按其土地漲價總數額徵收土地增值稅．
    ．．。」同法第三十一條第一項第一款規定：「土地漲價總
    數額之計算，應自該土地所有權移轉或設定典權時，經核定
    之申報移轉現值中減除左列各項後之餘額，為漲價總數額：
    一、規定地價後，未經過移轉之土地，其原規定地價。規定
    地價後，曾經移轉之土地，其前次移轉現值。．．．。」同
    法施行細則第四十二條第二項（即平均地權條例施行細則第
    六十五條第一項）之規定：「分別共有土地分割後，各人所
    取得之土地價值與其分割前應有部分價值相等者，免徵土地
    增值稅；其價值減少者，就其減少部分課徵土地增值稅。」
    同法施行細則第四十七條規定：「本法第三十一條所稱土地
    漲價總數額，在原規定地價後曾經移轉之土地，於所有權移
    轉或設定典權時，以其申報移轉現值超過前次移轉時申報之
    現值之數額為準。」稅捐稽徵法第二十一條第二項規定：「
    在前項核課期間內，經另發現應徵之稅捐者，仍應依法補徵
    或並予處罰；在核課期間內未經發現者，以後不得再補稅處
    罰。」財政部九十三年八月十一日台財稅字第０九三０四五
    三九七三０號令規定：「原持有應稅土地之土地所有權人，
    利用應稅土地與免徵或不課徵土地增值稅之土地，取巧安排
    形成共有關係，經分割後再移轉應稅土地者，無論再移轉時
    之納稅義務人是否為原土地所有權人名義，依實質課稅原則
    及土地稅法第二十八條、第三十一條規定，該土地於分割後
    再移轉時，應以其分割前之原規定地價或前次移轉現值為原
    地價，計算漲價總數額課徵土地增值稅。本解釋令發布前類
    此上開經共有分割且再移轉之案件，應依上述規定補徵其土
    地增值稅。．．．」。
(二)查本件原告先與吳秀戀於九十二年八月共同購買屏東縣恆春
    鎮○○○段九十三地號農業用地 (原告應有部分9999/10000
    )復於九十二年九月向吳秀戀購買系爭麻豆鎮○○○段四一
    七－三、四一八－六、四一八－一一、四一八－一二、四一
    八－四地號等五筆系爭土地（下稱系爭四一七－三地號等五
    筆土地，原告取得208/10000、1/10000、2/10000、3/10000
    、1/10000之微些應有部分)以形成共有關係；嗣於九十二年
    十一至十二月間又與吳秀戀共同購買高雄縣杉林鄉○○段一
    四七七－一四至一四七七－二０地號、旗山鎮○○段四五０
    －三八地號等八筆農業用地 (原告就上述八筆土地分別取得
    應有部分6075 / 10000，其中一四七七－一四至一四七七－
    一九地號土地均取得相同應有部分、7576/10000、9999/100
    00之不等應有部分)造成上開十四筆土地共有關係，並規劃
    使之符合土地稅法施行細則第四十二條第二項規定後，旋於
    九十二年十二月二十二日以共有物分割增減數額在公告土地
    現值一平方公尺單價以下，依財政部八十一年七月六日台財
    稅第八一０二三八七三九號函釋，准免由當事人提出共有物
    分割現值申報之規定，逕向地政單位辦理共有物分割登記，
    吳秀戀取得屏東縣恆春鎮○○○段九十三地號及高雄縣旗山
    鎮○○段四五０－三八地號、杉林鄉○○段一四七七－一四
    至一四七七－二０地號等九筆農業用地，原告取得系爭麻豆
    口段四一七－三地號等五筆土地，隨即將分割後取得之系爭
    土地移轉予惠凱電機股份有限公司（下稱惠凱公司）並分別
    於九十二年十二月五日及九十二年十二月二十六日向被告所
    屬佳里分處申報土地移轉現值，經核定土地增值稅為零在案
    。嗣經被告所屬佳里分處查獲明顯係利用應課徵土地增值稅
    之土地與不課徵土地增值稅之農業用地先形成共有後，再辦
    理共有物分割，藉平均地權條例施行細則第二十三條第一項
    規定辦理共有物分割改算地價，將系爭土地前次移轉現值由
    七十八年十二月及八十年二月每平方公尺三五０元及九００
    元，遽提高至九十二年十月及九十二年十二月每平方公尺四
    、七一四．一元、六、五一九．五元、六、五七九元，前次
    移轉現值墊高幅度約達七倍、十三倍、十八倍不等，致於再
    移轉時因無漲價進而土地增值稅稅額為零，此有土地增值稅
    申報書及麻豆地政事務所地價改算通知書、共有物分割明細
    表等影本附案可稽。是被告所屬佳里分處原核定乃依前揭財
    政部令規定以系爭土地分割前即七十八年十二月及八十年二
    月每平方公尺三五０元及九００元（97 92/10000、9999/1
    0000、9998/10000、9997/ 10000、9999/1 0000）、九十二
    年九月每平方公尺六、五００元、四、七００元（208/1000
    0、1/10000、2/10000、3/1 0000、1/10000），計算漲價總
    數額，補徵土地增值稅計四、０一四、五九八元，於法並無
    不合。
(三)查按修正前土地稅法第三十九條之二農業用地免課徵土地增
    值稅之規定，乃為配合農業發展條例第二十七條規定，以便
    利自耕農民取得農地及擴大農場經營規模，又因農地開放自
    由買賣後，其流通性與一般土地已無差異，所有權移轉所獲
    土地漲價利益，已無免徵土地增值稅之必要，故於八十九年
    一月二十六日修正為得申請不課徵土地增值稅。又放寬農地
    農有後，取得農地者已無農民身分之限制，不宜以承受人是
    否繼續耕作為要件，爰將第一項「自行耕作之農民」修正為
    「自然人」，此乃農業用地不課徵土地增值稅之立法理由。
    惟原告卻利用農業用地不課徵土地增值稅之規定取巧操作，
    於九十二年九月先向吳秀戀購買系爭麻豆口段四一七－三地
    號等五筆應稅土地之極微小持分，利用創設共割取得系爭土
    地，已如前述，不但有違一般土地共有之常態，亦不利於土
    地之利用及經濟融通，且於極短時間內，終至將所取得系爭
    之應稅土地出售予他人，此情顯係原告利用創設應課徵土地
    增值稅之土地與不課徵土地增值稅（農業用地）之共有關係
    ，巧妙刻意安排創設共有物分割，利用共有土地（所有權）
    分割改算地價，墊高應稅土地之前次移轉現值，使該前次移
    轉現值高於公告現值，而毋須繳納土地增值稅，實則原告購
    買極微小持分之應稅土地，再辦理共有物分割等行為，乃係
    刻意塑造之法律形式，其目的無非為取得及出售系爭土地，
    利用私法關係轉換以達規避公法上義務之行為，意圖再移轉
    土地時，得以降低漲價數額，規避鉅額土地增值稅負，顯係
    以不正當方法改變前次移轉現值，是該行為非但損及稅捐正
    義、違反誠信原則，亦使憲法「漲價歸公」意義徒具形式，
    造成課稅不公平，已違反租稅公平正義原則。
(四)又按，土地稅法第二十八條、第三十一條第一項第一款及土
    地稅法施行細則第四十七條之規定，於規定地價後，曾經移
    轉之土地再經所有權移轉或設定典權而須申報繳納土地增值
    稅時，該土地增值稅之核計，稅捐稽徵機關應以經核定之申
    報移轉現值中減除其「前次移轉現值」為漲價總數額。又由
    於在一般正常之情形下，稅捐稽徵機關以地政機關改算之前
    次移轉現值數額核定之土地增值稅，與以分割前各筆土地之
    前次移轉現值數額核計之土地增值稅，二者數額並無明顯差
    距，故稅捐稽徵機關為方便計算，實務上均慣例透過地政連
    線系統直接查詢並以地政機關分算之「前次移轉現值」數額
    核定土地增值稅；惟稅捐稽徵機關若認為依共有土地（所有
    權）分割改算地價之規定所分算之「前次移轉現值」核計土
    地增值稅，有違實質課稅原則及租稅公平時，稅捐稽徵機關
    自仍得依土地稅法之相關規定核計土地增值稅，蓋共有土地
    （所有權）分割改算地價僅係對於土地分割時，其分割後土
    地之原規定地價 (或前次移轉現值)、最近一次申報地價如
    何分割改算所為之規定，其目的亦有將共有土地分割前多數
    前次移轉現值調和為單一數據方便登錄在分割後之各宗土地
    登記簿之用意；至土地所有權之移轉，其土地漲價總額之計
    算，則應依土地稅法第三十一條之規定辦理，是有關分割改
    算乃為地政機關之權責，而課徵土地增值稅則屬稅捐稽徵處
    之職責，故關於土地增值稅之計算，最終仍應依據土地稅法
    之相關規定為之，自不待言，復為內政部九十三年十二月三
    日台內地字０九三００七四九八七號函示略謂「於土地所有
    權部地價備註事項欄及地價改算通知書應加註並列印『前次
    移轉現值資料，於課徵土地增值稅時，仍應以稅捐稽徵機關
    核算者為依據』．．．」有案，故類此案件課徵土地增值稅
    之前次移轉現值之認定，仍應以稅捐稽徵機關核認為準。從
    而被告所屬佳里分處援用上開財政部令於稅捐稽徵法第二十
    一條核課期間內，以其分割前之前次移轉現值為原地價，計
    算漲價總數額，補徵土地增值稅，於法並無不合。
(五)再按，共有土地分割之情形而言，各該共土地雖具所有權移
    轉之形式，但因所有權之變動僅及於共有人間，各共有人之
    所有權由原先存在於各共有土地上抽象之應有部分變成特定
    土地之單獨所有權，其所有權狀態雖有變動，但對於各共有
    人而言，如其分割前之應有部分價值與分割後持有土地價值
    相等者，並未因此狀態而受有利益（即無所得），仍不符前
    開土地增值稅之課稅要件，各共有人於土地分割後，既未因
    分割而有利得，自無從對其課徵土地增值稅，始符實質課稅
    原則。故土地稅法第二十八條所規定「已規定地價之土地，
    於所有權『移轉』時，應按其土地漲價總數額徵收土地增值
    稅」中「移轉」之定義，應按土地增值稅立法目的採限縮解
    釋，限定於土地所有權移轉後土地所有權人獲有利益者，如
    土地所有權人並未因該移轉行為而獲有利益者（如共有土地
    分割），則該未獲得利益之移轉行為，未符土地稅法第二十
    八條所定「移轉」之要件，不屬土地增值稅課徵標的，換言
    之，土地稅法第二十八條所定之「移轉」並不包括「共有物
    分割」在內（最高行政法院五十六年判字第一四四號判例、
    鈞院九十三年度訴字第七二一號及七七０號判決亦持相同見
    解）。
(六)末按，土地稅法中，縱係土地所有權移轉但不課徵土地增值
    稅，俟再次移轉予第三人時，以該土地不課徵土地增值稅前
    之原規定地價、前次移轉現值或最近一次課徵土地增值稅時
    核定之申報移轉現值為原地價，計算漲價總數額課徵土地增
    值稅之規定，亦所在多有，如配偶相互贈與土地（土地稅法
    第二十八條之二）信託關係人間關於信託財產之移轉（土地
    稅法第二十八條之三、第三十一條之一第一項）公共設施保
    留地尚未被徵收前之移轉（土地稅法第三十九條第二項）、
    作農業使用農業用地之移轉（土地稅法第三十九條之二第一
    項及第五項）等，原則上均視其特殊性，而將土地不課徵土
    地增值稅之移轉前後階段漲價利益視為整體，一起課徵土地
    增值稅，此乃稅捐稽徵技術及目的上之考量，以確實落實漲
    價歸公之基本國策。況對於一般共有土地之狀況而言，其共
    有關係之形成或由於繼承，或由於買賣、贈與等私法行為，
    各共有人間均有一定之內部關係，共同承受及負擔共有土地
    之利益及不利益（當然包括稅捐在內），就該共有財產辦理
    分割時，所有權主體之異動亦僅及於共有人間，對分割後取
    得應稅土地之共有人而言，因共有人對所持有各共有土地應
    知之甚詳，對共有土地上之利益及負擔（如抵押權、稅捐等
    ）亦無不知曉之理，分割時自會將各該土地之利弊狀況列入
    分割方式之考量，故通常並無因負擔日後之土地增值稅額而
    有權益受損之問題。而於本件各共有人刻意塑造共有關係，
    目的係在於分割後單獨取得墊高前次移轉現值後之應稅土地
    之情況，亦同。是本件被告所屬佳里分處乃以分割後取得系
    爭土地之原告為納稅義務人，並無違誤。
(七)本件如前所述，其於共有土地分割時，因各共有人並無獲有
    利益，依土地稅法施行細則第四十二條第二項（即平均地權
    條例施行細則第六十五條第一項）規定，自不得對其課徵土
    地增值稅。而系爭土地於分割後再出售予第三人辦理所有權
    移轉時，原告既已是該土地合法登記之所有權人，亦是實際
    實現利得之人，除為土地稅法第五條及第二十八條所規定，
    應申報移轉現值繳納土地增值稅之納稅義務人外，依土地稅
    法第三十一條第一項第一款之規定，應以經核定之申報移轉
    現值中減除其原規定地價或前次移轉現值為漲價總數額，課
    徵土地增值稅，並無不合。
(八)又行政機關基於法定職權，就行政法規所為之釋示，係闡明
    法規之原意，性質上並非獨立之行政命令，故應自法規生效
    日之日起有其適用，準此，財政部九十三年八月十一日台財
    稅字第０九三０四五三九七三號令旨在闡明土地稅法相關法
    規原意，被告所屬佳里分處並非單純以該函令作為補徵系爭
    土地增值稅之法源依據，而仍係依土地稅法第二十八條及第
    三十一條規定核課系爭土地增值稅，故並無違反租法律主義
    ；再者，財政部七十四年十二月四日台財稅第二五八０五號
    函釋規定：「稅捐稽徵法第二十一條第二項規定，在前項核
    課期間內，經另發現應徵之稅捐者，仍應依法補徵或並予處
    罰。所謂『另發現應徵之稅捐』，只須其事實不在行政救濟
    （即復查、訴願、行政訴訟，但不包括原核定）裁量範圍內
    ，均屬『另發現應徵之稅捐』．．．。」又納稅義務人經該
    稅捐稽徵機關核定之案件，如經過法定期間而納稅義務人未
    申請復查或行政爭訟，其查定處分，固具有形式上之確定力
    ，惟稽徵機關如發現原處分確有短徵，為維持課稅公平原則
    ，基於公益上之理由，要非不可自行變更原查定處分，而補
    徵其應繳之稅額（最高行政法院五十八年判字第三十一號判
    例參照）。則系爭土地於核課期間內既經發現有應徵之稅捐
    ，自得依法對原告補徵，於法並無不合。綜上，本件訴訟所
    述並無足採，請依法駁回原告之訴，以維稅政。
    理  由
一、按「已規定地價之土地，於土地所有權移轉時，應按其土地
    漲價總數額徵收土地增值稅‧‧‧。」、「土地漲價總數額
    之計算，應自該土地所有權移轉或設定典權時，經核定之申
    報移轉現值中減除左列各項後之餘額，為漲價總數額：一、
    規定地價後，未經過移轉之土地，其原規定地價。規定地價
    後，曾經移轉之土地，其前次移轉現值。‧‧‧。」、「分
    別共有土地分割後，各人所取得之土地價值與其分割前應有
    部分價值相等者，免徵土地增值稅；其價值減少者，就其減
    少部分課徵土地增值稅。」、「本法第三十一條所稱土地漲
    價總數額，在原規定地價後曾經移轉之土地，於所有權移轉
    或設定典權時，以其申報移轉現值超過前次移轉時申報之現
    值之數額為準。」、「已規定地價之土地分割時，其分割後
    各宗土地之原規定地價或前次移轉申報現值、最近一次申報
    地價及當期公告土地現值之總和，應與該土地分割前之地價
    數額相等。分割後各宗土地之原規定地價或前次移轉申報現
    值、最近一次申報地價及當期公告土地現值，地政機關應通
    知稅捐稽徵機關及土地所有權人。」土地稅法第二十八條前
    段、第三十一條第一項第一款、同法施行細則第四十二條第
    二項、第四十七條及平均地權條例施行細則第二十三條分別
    定有明文。次按「在前項核課期間內，經另發現應徵之稅捐
    者，仍應依法補徵或並予處罰；在核課期間內未經發現者，
    以後不得再補稅處罰。」稅捐稽徵法第二十一條第二項亦規
    定明確。另「原持有應稅土地之土地所有權人，利用應稅土
    地與免徵或不課徵土地增值稅之土地，取巧安排形成共有關
    係，經分割後再移轉應稅土地者，無論再移轉時之納稅義務
    人是否為原土地所有權人名義，依實質課稅原則及土地稅法
    第二十八條、第三十一條規定，該土地於分割後再移轉時，
    應以其分割前之原規定地價或前次移轉現值為原地價，計算
    漲價總數額課徵土地增值稅。本解釋令發布前類此上開經共
    有分割且再移轉之案件，應依上述規定補徵其土地增值稅。
    ‧‧‧」亦經財政部九十三年八月十一日台財稅字第０九三
    ０四五三九七三０號函釋在案。
二、查原告出售如附表所列系爭土地，向被告申報土地移轉現值
    ，業經被告核定土地增值稅為零元，惟被告嗣經查獲原告係
    利用系爭土地與附表所列免稅之農地，與附表所列共有人取
    巧安排形成共有關係（其土地共有及分割情形均詳如附表）
    復以共有物分割增減數額在公告土地現值一平方公尺單價以
    下，依財政部八十一年七月六日台財稅第八一０二三八七三
    九號函釋，准免由當事人提出共有物分割現值申報之規定，
    逕向地政單位辦理共有物分割登記由原告取得系爭土地，同
    時藉由共有物分割改算地價相關規定，墊高系爭土地所登記
    之前次移轉現值，致系爭土地再移轉時，依地政機關分割改
    算地價後登記之前次移轉現值計算漲價總數額結果，因無漲
    價導致土地增值稅為零元，被告乃依據財政部九十三年八月
    十一日台財稅字第０九三０四五三九七三０號令規定，以系
    爭土地分割前之前次移轉現值計算土地漲價總數額，對原告
    補徵土地增值稅四、０一四、五九八元等情，此有被告九十
    四年四月二十二日南縣稅法第0000000000號復查
    決定書附於原處分卷可稽，應堪信實。
三、原告雖主張：本件被告以財政部九十三年八月十一日台財稅
    字第０九三０四五三九七三０號解釋函令作為課稅之依據，
    實有違租稅法律主義、人民信賴保護以及稅捐稽徵法第一條
    之一規定；又在我國未制訂稅捐規避否認之一般規定，或未
    於土地增值稅法中特別規定稅捐規避否認之情形下，實難以
    稅捐規避之理由對於行為人之法律行為加以否認而予以課稅
    ；另對於原告而言，分割前之漲價利益（即按調整後之前次
    移轉現值）早已經在土地分割過程中經地政機關之考量而落
    實於各共有人之土地持分分配計算中，該建地土地之漲價利
    益在共有物分割前是由各共有人所共同實現，而非原告一人
    單獨所實現。至於在共有土地分割後土地漲價利益才是由原
    告一人所單獨實現，是以，本件原告並無被告所指稱實現土
    地漲價之利益，當不應遭補徵土地增值稅云云，資為論據。
四、惟按「涉及租稅事項之法律，其解釋應本於租稅法律主義之
    精神，依各該法律之立法目的，衡酌經濟上之意義及實質課
    稅之公平原則為之。」司法院釋字第四二０號解釋可資參照
    。是租稅法所重視者，應為足以表徵納稅能力之實質的經濟
    事實，而非其外觀之法律行為或形式上之登記事項，對實質
    上相同經濟活動所產生之相同經濟利益，應課以相同之租稅
    ，始符合租稅法律主義所要求之公平及實質課稅原則。而實
    質課稅原則為租稅法律主義之內涵及當然歸趨，故有關課徵
    租稅構成要件事實之判斷及認定，自亦應以其實質上經濟事
    實關係及所產生之實質經濟利益為準，而非以形式外觀為準
    ，否則勢將造成鼓勵投機或規避稅法之適用，無以實現租稅
    公平之基本理念及要求（最高行政法院八十二年度判字第二
    四一０號判決參照）。是則倘若在經濟面上實質上已具備課
    徵土地增值稅之納稅義務人，竟違反法律實質及公平課稅之
    立法意旨，不當的利用法律上之形式或法律行為，蓄意製造
    外觀上或形式上存在之法律關係或法律狀態，規避或免除其
    應納之土地增值稅，為確保租稅公平，仍應以事實上存在之
    實質，就具體個案判斷其應課徵之土地增值稅。易言之，按
    租稅法「實質課稅原則」，並衡酌禁止為達成某種經濟目的
    而濫用租稅法律上方式，以規避納稅義務之「禁止租稅規避
    行為原則」，為防止規避租稅而確保租稅之徵收，在法律關
    係之外觀真實之事實或經濟負擔狀態有所不同時，仍應以事
    實上存在之實質，就具體個案從事個別之判斷，藉以決定應
    否課徵租稅及其課徵範圍。否則對於選擇正當行為而符合課
    稅構成要件之納稅義務人而言，將產生不公平之現象。經查
    ，本件原告利用農業用地不課徵土地增值稅之規定取巧操作
    ，於九十二年九月先向吳秀戀購買系爭麻豆口段四一七－三
    地號等五筆應稅土地之極微小持分，利用創設共割取得系爭
    土地，已如前述，不但有違一般土地共有之常態，亦不利於
    土地之利用及經濟融通，且於極短時間內，終至將所取得系
    爭之應稅土地出售予他人，此情顯係原告利用創設應課徵土
    地增值稅之土地與不課徵土地增值稅（農業用地）之共有關
    係，巧妙刻意安排創設共有物分割，利用共有土地（所有權
    ）分割改算地價，墊高應稅土地之前次移轉現值，使該前次
    移轉現值高於公告現值，而毋須繳納土地增值稅，實則原告
    購買極微小持分之應稅土地，再辦理共有物分割等行為，乃
    係刻意塑造之法律形式，其目的無非為取得及出售系爭土地
    ，利用私法關係轉換以達規避公法上義務之行為，意圖再移
    轉土地時，得以降低漲價數額，規避鉅額土地增值稅負，顯
    係以不正當方法改變前次移轉現值，是該行為非但損及稅捐
    正義、違反誠信原則，亦使憲法「漲價歸公」意義徒具形式
    ，造成課稅不公平，已違反租稅公平正義原則。是被告對本
    件原告補徵前述土地增值稅，應與前揭實質課稅原則無違。
    原告主張: 在我國未制訂稅捐規避否認之一般規定，或未於
    土地增值稅法中特別規定稅捐規避否認之情形下，實難以稅
    捐規避之理由對於行為人之法律行為加以否認而予以課稅云
    云，應不足採。
五、又按土地稅法第二十八條、第三十一條第一項第一款及土地
    稅法施行細則第四十七條之規定，於規定地價後，曾經移轉
    之土地再經所有權移轉或設定典權而須申繳土地增值稅時，
    該土地增值稅之核計，稅捐稽徵機關應以經核定之申報移轉
    現值中減除其「前次移轉現值」為漲價總數額。惟於一般正
    常之情形下，稅捐稽徵機關以地政機關按前開土地分割改算
    地價原則規定分算之「前次移轉現值」數額為據，而核定之
    土地增值稅，與以分割前各筆土地之「前次移轉現值」數額
    核計之土地增值稅，二者數額並無明顯差距，故於一般稅捐
    稽徵作業上，稅捐稽徵機關基於便宜計算，乃於慣例上均以
    前開地政機關分算之「前次移轉現值」數額核定土地增值稅
    ，惟稅捐稽徵機關若認依土地分割改算地價原則之規定所分
    算之「前次移轉現值」核計土地增值稅，有違實質課稅原則
    及租稅公平原則時，稅捐稽徵機關自仍得依土地稅法之相關
    規定核計土地增值稅，蓋土地分割改算地價原則，係就土地
    分割時，其分割後土地之原規定地價（或前次移轉現值）、
    最近一次申報地價及當期公告土地現值如何分割改算所為之
    規定，其目的亦有將共有土地分割前多數前次移轉現值簡化
    為單一數據方便登錄在分割後之各宗土地登記簿之用意；至
    土地所有權之移轉，其土地漲價總數額之計算，則應依土地
    稅法第三十一條之規定辦理，且該分割改算地價為地政機關
    之權責，惟課徵土地增值稅屬稅捐稽徵機關之職責，故關於
    土地增值稅之計算，最終仍應依據土地稅法之相關規定為之
    ，應無疑義。再查，已規定地價之土地分割時，其分割後各
    宗土地之原規定地價或前次移轉申報現值、最近一次申報地
    價及當期公告土地現值之計算方法，原規定在平均地權條例
    施行細則第二十三條第一項，嗣因內政部所頒訂之「土地分
    割改算地價原則」已有詳細規定，現行平均地權條例施行細
    則第二十三條第一項已將土地分割改算地價之規定刪除，故
    現行之計算方法係依內政部所頒訂土地分割改算地價原則為
    之；而依該土地分割改算地價原則規定，共有土地所有權之
    分割，其分割後之原地價（原規定地價、前次移轉現值）之
    計算原則，在計算過程中，如原地價年月不同，應以物價指
    數調整為同一基期，有關共有物分割價值之計算，依平均地
    權條例施行細則第六十五條之規定，係以分割當時之公告土
    地現值為準。因共有物分割常涉及多筆共有土地，而每筆土
    地各共有人應有部分之前次移轉現值或有不同，為簡化分割
    後各宗土地前次移轉現值之登載，並作為稅捐稽徵機關計算
    分割後課徵土地增值稅之參考，故土地分割時，如原地價年
    月不同，應以物價指數調整為同一基期，再以該調整後之數
    額作為前次移轉現值登載於土地登記簿，並依平均地權條例
    施行細則第二十三條第二項規定通知稅捐稽徵機關。然上開
    土地分割調整後之前次移轉現值，與一般未經分割改算之土
    地移轉（如買賣、互易、贈與等）時重新登載之前次移轉現
    值，係以移轉當時之年月及納稅義務人向稅捐稽徵機關申報
    之土地現值即移轉現值（依規定只能大於或等於土地公告現
    值，不得小於土地公告現值）為準，並不相同；土地分割後
    調整之前次移轉現值之年月與其基期之調整有關，但與分割
    之日期並無關聯，其數額係按物價指數調整，亦與土地公告
    現值無關，其差異之原因在於土地分割只是將所有權之形態
    由共有變為單獨所有，即將應有部分變為特定部分，其權利
    價值仍由原所有人繼續保有，縱使該土地在分割前已有漲價
    ，因該漲價之利益對所有人而言，尚未實現，核與土地稅法
    第三十一條所謂「土地所有權移轉」之定義，係指移轉後所
    有人已有所變動，原所有人已取得土地自然漲價之利益，故
    應予課徵土地增值稅之情形，並不相同。是共有土地分割後
    ，各人所取得之土地價值與其分割前應有部分價值相等者，
    免徵土地增值稅；則土地共有人於土地分割後，將取得之土
    地再出售與第三人，稅捐稽徵機關不以分割時調整之前次移
    轉現值，而以分割前之前次移轉現值計算土地漲價總數額之
    基準，核課土地增值稅，亦足以反應該土地自然漲價之實際
    情形，且未增加所有人之負擔，並無違反前述實質課稅及公
    平課稅原則之精神，且符合土地稅法第二十八條、第三十一
    條第一項第一款之規定。次查，本件原告既如前述，顯係利
    用先創設應稅及免稅土地共有，再予分割時藉由改算地價之
    方式，先墊高系爭應稅土地之前次移轉現值，致系爭土地至
    出售時無自然漲價數額，以規避該土地出售時應課徵之土地
    增值稅甚明，是被告於系爭土地分割時，未核課土地增值稅
    ，俟分割後之土地再移轉時，以其分割前之前次移轉現值為
    原地價，計算漲價總數額，補徵土地增值稅，揆諸前揭規定
    及說明，於法並無不合。
六、再按，對於一般共有土地之狀況而言，各共有人間依其內部
    關係，共同承受及負擔共有土地之利益及不利益（當然包括
    稅捐在內），就該共有財產辦理分割時，所有權主體之異動
    亦僅及於共有人間，對分割後取得應稅土地之共有人而言，
    因共有人對所持有各共有土地應知之甚詳，對共有土地上之
    利益及負擔（如抵押權、稅捐等）亦無不知曉之理，分割時
    自會將各該土地之利弊狀況列入分割方式之考量，並無因分
    割負擔土地增值稅額而有權益受損之虞。再查，本件如前所
    述，其於共有土地分割時，因各共有人尚未實現利益，依土
    地稅法施行細則第四十二條第二項（即平均地權條例施行細
    則第六十五條第一項）規定，自不得對其課徵土地增值稅，
    而系爭土地於分割後再出售予第三人辦理所有權移轉時，原
    告既已是該土地合法登記之所有權人，亦是實際實現利得之
    人，其為土地稅法第五條及第二十八條所規定，應申報移轉
    現值繳納土地增值稅之納稅義務人，被告依土地稅法第三十
    一條第一項第一款之規定，以經核定之申報移轉現值中減除
    其原規定地價或前次移轉現值為漲價總數額，課徵土地增值
    稅，亦無違誤。是原告所稱: 另對於原告而言，分割前之漲
    價利益（即按調整後之前次移轉現值）早已經在土地分割過
    程中經地政機關之考量而落實於各共有人之土地持分分配計
    算中，該建地土地之漲價利益在共有物分割前是由各共有人
    所共同實現，而非原告一人單獨所實現，至於在共有土地分
    割後土地漲價利益才是由原告一人所單獨實現，是以，本件
    原告並無被告所指稱實現土地漲價之利益，當不應遭補徵土
    地增值稅乙節，亦屬無據。
七、另按，前揭財政部九十三年八月十一日台財稅字第０九三０
    四五三九七三０號函釋意旨，係財政部基於中央稅捐稽徵主
    管機關之職權，就有原持有應稅土地之土地所有權人，利用
    應稅土地與免徵或不課徵土地增值稅之土地，取巧安排形成
    共有關係，經分割後再移轉應稅土地之情形者，仍應以其分
    割前之原規定地價或前次移轉現值為原地價，計算漲價總數
    額課徵土地增值稅，其係在闡明土地稅法第二十八條、第三
    十一條規定之原意，與上述規定之立法目的相符，亦與前述
    之實質課稅原則無違，自得援用。又行政機關基於法定職權
    ，就行政法規所為之釋示，係闡明法規之原意，性質上並非
    獨立之行政命令，故應自法規生效日之日起有其適用，準此
    ，財政部九十三年八月十一日台財稅字第０九三０四五三九
    七三號令旨在闡明土地稅法前述相關法規之原意，且被告所
    屬佳里分處並非單純以該函令作為補徵系爭土地增值稅之法
    源依據，而仍係依土地稅法第二十八條及第三十一條規定核
    課系爭土地增值稅，故尚與租法律主義及稅捐稽徵法第一條
    之一規定無違。再者，財政部七十四年十二月四日台財稅第
    二五八０五號函釋：「稅捐稽徵法第二十一條第二項規定，
    在前項核課期間內，經另發現應徵之稅捐者，仍應依法補徵
    或並予處罰。所謂『另發現應徵之稅捐』，只須其事實不在
    行政救濟（即復查、訴願、行政訴訟，但不包括原核定）裁
    量範圍內，均屬『另發現應徵之稅捐』‧‧‧。」等語明確
    ，又納稅義務人經該稅捐稽徵機關核定之案件，如經過法定
    期間而納稅義務人未申請復查或行政爭訟，其查定處分，固
    具有形式上之確定力，惟稽徵機關如發現原處分確有短徵，
    為維持課稅公平原則，基於公益上之理由，要非不可自行變
    更原查定處分，而補徵其應繳之稅額（最高行政法院五十八
    年判字第三十一號判例參照）則被告於核課期間內，既經發
    現系爭土地有應徵之稅捐，揆諸前述規定及說明，對原告補
    徵土地增值稅，於法並無不合。再者，行政程序法第一百十
    七條但書第二款信賴保護原則之規定，僅在授益處分始有適
    用之餘地。所謂授益處分，係指行政處分之效果係對相對人
    設定或確認權利或法律上之利益者而言。本件被告對系爭土
    地課徵土地增值稅，本質上係對人民課予義務之負擔處分，
    非授益處分可比，自無前揭法條所規定信賴保護原則之適用
    （最高行政法院九十二年度判字第四七四號判決參照）。況
    且，原告出售土地本即有土地增值稅之申報問題，稅捐機關
    據以核定稅額，要與授益行政處分無關，從而，被告事後依
    稅捐稽徵法第二十一條規定補徵土地增值稅，對原核定處分
    而言，並無涉及行政程序法第一百二十三條所稱授益行政處
    分之廢止可言，更無信賴保護原則之適用。從而原告所主張
    ：本件被告以財政部九十三年八月十一日台財稅字第０九三
    ０四五三九七三０號解釋函令作為課稅之依據，實有違租稅
    法律主義、人民信賴保護以及稅捐稽徵法第一條之一規定云
    云，顯非可採。
八、綜上所述，原告上開主張，均不足取，被告於原告將系爭土
    地出售與第三人辦理所有權移轉時，依據財政部九十三年八
    月十一日台財稅字第０九三０四五三九七三０號令規定，以
    系爭土地分割前之前次移轉現值計算土地漲價總數額，對原
    告補徵土地增值稅四、０一四、五九八元，並無違誤。復查
    及訴願決定遞予維持，亦無不合。原告起訴意旨求為撤銷，
    為無理由，應予駁回。又本件事證已臻明確，兩造其餘攻擊
    防禦方法核與判決結果不生影響，爰不逐一論述，附此敘明
    。
據上論結，本件原告之訴為無理由，依行政訴訟法第一百九十五
條第一項後段、第九十八條第三項前段，判決如主文。
中    華    民    國  九十五  年    一    月  二十四  日
                  第一庭審判長法  官  呂佳徵
                              法  官  蘇秋津
                              法  官  林勇奮
以上正本係照原本作成。
如不服本判決，應於判決送達後二十日內向本院提出上訴書狀，
其未表明上訴理由者，應於提起上訴後二十日內向本院提出上訴
理由書（須按對造人數附繕本）；如於本判決宣示或公告後送達
前提起上訴者，應於判決送達後二十日內補提上訴理由書（須附
繕本）。未表明上訴理由者，逕以裁定駁回。
提起上訴應預繳送達用雙掛號郵票七份（每份三十四元）。
中    華    民    國  九十五  年    一    月  二十四  日
                              書記官  黃玉幸


司法院資訊處製作；財團法人民間司法改革基金會備份。
